最高法院刑事判決　　　　　　　　　　　　　　　九十三年度台上字第四八六三號
　　上　訴　人　甲○○
右上訴人因違反公職人員選舉罷免法案件，不服台灣高等法院台中分院中華民國九十
三年五月十八日第二審更審判決（九十二年度選上更(一)字第二三六號，起訴案號：台
灣苗栗地方法院檢察署九十一年度選偵字第六號），提起上訴，本院判決如左：
    主  文
原判決撤銷，發回台灣高等法院台中分院。
    理  由
本件原判決認定上訴人甲○○前擔任苗栗縣銅鑼鄉中平村選出之鄉民代表，曾與張正
秋、謝文俊同為苗栗縣第十四、十五屆鄉民代表，張正秋、謝文俊並擔任第十五屆苗
栗縣銅鑼鄉鄉民代表會之主席、副主席職務，三人間具有深厚之同事情誼。而張正秋
係即將於民國九十一年一月二十六日舉行之苗栗縣第十四屆銅鑼鄉鄉長選舉第一號候
選人；謝文俊則係即將於九十一年一月二十六日舉行之苗栗縣第十五屆縣議員選舉之
第二選區第三號候選人。上訴人除負責張正秋競選總部之文宣工作外，並自九十一年
一月間起，即積極陪同張正秋及謝文俊，向居住在苗栗縣銅鑼鄉中平村有選舉權之村
民拜票，尋求選民支持張正秋、謝文俊當選。因苗栗縣銅鑼鄉鄉長選舉，僅有張正秋
、黃芳椿二人參加競選，選戰相當激烈，為求其支持之張正秋能順利當選，竟基於行
求賄選之概括犯意，連續於左列時、地，行求賄選：
(一)、先於九十一年一月十七日下午五時四十五分許，駕駛車牌號碼六Ｈ｜一四七二號
　銀色廂型車，至同村有投票權人之Ａ１（依證人保護法規定保護，姓名年籍詳如真
　實姓名代號對照表）住處，將賄款新版新台幣（下同）一千元紙鈔一張，交給Ａ１
　，並向Ａ１表示：「拜託、拜託，支持一號張正秋」等語後，旋即駕駛上開汽車離
　去，Ａ１收到該賄款一千元後，即向Ａ２（依證人保護法規定保護，姓名年籍詳如
　真實姓名代號對照表）告知上情。
(二)、續於九十一年一月十八日下午三時許，至同村有投票權人之Ａ４即李碧琴（原依
　證人保護法規定保護，後同意原審法院解除其秘密證人身分，改依真實身分出庭應
　訊）住處，將賄款新版一千元紙鈔一張，交給李碧琴，並向李碧琴表示要支持一號
　張正秋等語後離去。
(三)再於九十一年一月十八日下午四時許，至同村有投票權人之Ａ６（依證人保護法規
　定保護，姓名年籍詳如真實姓名代號對照表）住處，將賄款新版一千元紙鈔一張，
　交給Ａ６之妻（起訴書誤為Ａ６），並向Ａ６之妻表示：請拜託支持張正秋（起訴
　書誤為謝文俊）等語後離去。Ａ６之妻待Ａ６返家後，向Ａ６告以上情，並將上訴
　人之賄款交給Ａ６。
嗣上訴人遭人檢舉賄選，檢察官乃指揮法務部調查局苗栗縣調查站、苗栗縣警察局苗
栗分局第三組偵查員暨該分局銅鑼分駐所員警深入查證，並依第一審法院核發之搜索
票執行搜索，當場在苗栗縣銅鑼鄉中平村十鄰一三０之六號上訴人住處，扣得該屆銅
鑼鄉鄉長候選人張正秋之競選宣傳單三張、助選員通訊名單一張及拜訪行程表一張。
另分別扣得甲○○行求賄選之現金新版千元紙鈔三張等情。因而撤銷第一審判決，改
判仍論處上訴人連續對於有投票權之人，行求賄賂，而約其投票權為一定之行使罪刑
，固非無見。
惟查：(一)、公職人員選舉罷免法第九十條之一第一項之投票行賄罪，係以對於有投票
權之人，行求期約或交付賄賂或其他不正利益，而約其不行使投票權或為一定之行使
，為構成要件。此項構成犯罪之事實，自應於判決書內為明白之認定記載，並明其
所憑之依據及認定之理由，始為適法。原判決事實欄雖認定記載上訴人以新版一千元
紙鈔一張之對價，分向有投票權之Ａ１、Ａ４（即李碧琴）及Ａ６（由Ａ６之妻轉告
並轉交賄款）行賄，拜託支持鄉長候選人張正秋等情。然Ａ１、Ａ４（即李碧琴）之
偵訊筆錄均未提及其等係長期居住於銅鑼鄉中平村之有投票權人，至Ａ６雖稱伊係銅
鑼鄉長選舉之選舉權人，亦僅係個人片面之陳述，至真實姓名對照表僅係秘密證人真
實姓名與代號之對照資料，如何能證明其三人係該項選舉之有投票權人？上訴人對該
三人是否為該項選舉之有投票權人既有爭執，原審未詳加究明論述，遽於理由三謂Ａ
１、Ａ４、Ａ６均係長期居住於銅鑼鄉中平村之成年人，為苗栗縣第十四屆銅鑼鄉鄉
長選舉之有投票權人，有其等人之偵訊筆錄與真實姓名代號對照表可稽，認該三人係
該項選舉之有投票權人，據以為上訴人不利之認定，尚嫌速斷，並有理由不備之可議
。(二)、審理事實之法院，對於案內與待證事實有重要關係，而應依法調查之證據，如
未依法調查或雖已調查而未調查明白，即與證據未經調查無異，如率行判決，其判決
當然為違背法令。又證據之證明力，固屬於法院判斷之自由，但不得違背經驗法則，
如其判斷，存有疑竇，在釐清前，尚難遽採為被告有利或不利之認定。秘密證人Ａ６
於檢察官偵查訊問時稱在（九十一年）一月十五、十六日左右，上訴人與縣議員候選
人謝文俊等一群人至其住處拜票，請伊支持謝文俊當選，嗣於（同月）十八日下午四
時許，上訴人與另一名伊不認識之人至伊家，交給伊一張新版一千元鈔票，拜託伊支
持，但未說明支持何人，伊想應是支持謝文俊等語（台灣苗栗地方法院檢察署九十一
年度選偵字第四三號卷第九十頁背面、第九十一頁正面）。於第一審時卻改稱錢是交
給其老婆，當時伊不在家，說支持那位鄉長等語。其於事實審偵、審中所為之陳述不
一，先稱上訴人交錢給伊為縣議員候選人謝文俊買票賄選，嗣改稱錢係交給其妻，是
為鄉長候選人買票賄選。而原判決理由二(三)之(2)既謂秘密證人Ａ６係自行主動至台灣
苗栗地方法院檢察署提出檢舉一節，如果無訛，Ａ６於檢察官偵查中之陳述，按諸常
情，當較少受外界干擾而符合事實。原判決卻謂上訴人因受有壓力，致前後之陳述不
一，然未釐清Ａ６所受之壓力為何？是否其檢舉上訴人賄選時較上訴人被起訴後審理
時所受之壓力為重？何以其主動出面檢舉時之陳述反較不足採？遽捨Ａ６於偵查中之
陳述不採，認上訴人係為鄉長候選人張正秋買票賄選，亦嫌速斷。(三)、除刑事訴訟法
有特別規定外，已受請求之事項未予判決，或未受請求之事項予以判決者，其判決當
然違背法令，刑事訴訟法第三百七十九條第十二款規定甚明。公訴意旨係起訴上訴人
交付一千元予Ａ６，要求其投票支持縣議員候選人謝文俊當選，與原判決事實三之(三)
認定上訴人交付一千元賄款予Ａ６之妻，拜託支持鄉長候選人張正秋，Ａ６之妻待Ａ
６返家後，告知上情，並將賄款交給Ａ６之未起訴事實，並非同一之事實，原判決對
於起訴部分是否成罪，未予論述說明，卻對於未經起訴之部分予以判決，復未明併
予審判之理由，而僅於事實欄記載：起訴書將拜託支持張正秋誤為支持「謝文俊」，
難謂無已受請求之事項未予判決，及判決理由欠備之違法。上訴意旨指摘原判決不當
，尚非全無理由，應認仍有撤銷發回更審之原因。
據上論結，應依刑事訴訟法第三百九十七條、第四百零一條，判決如主文。
中　　　華　　　民　　　國　　九十三　　年　　　九　　　月　　 十六 　　日
                              最高法院刑事第十二庭
                                  審判長法官  賴　忠　星
                                        法官  王　居　財
                                        法官  張　清　埤
                                        法官  林　開　任
                                        法官  呂　永　福
      右正本證明與原本無異
                                              書  記  官
中　　　華　　　民　　　國　　九十三　　年　　　九　　　月　　 三十 　　日
                                                                        Ａ
